# 请教陈版，处置同一控制子公司投资收益问题

提问人：flyoon 时间：2017-06-30 10:39:37
目前在审计一家公司A， 2014 年时以 3000 买进一家已经亏损的同一控制子公司B（实收资本 3000 ，未弥补亏损 2900 ），对价为承担其他应付款 3000 ，现在 2017 年 1 月 1 日又处置了，豁免了其他应付款 3000 。假设买进后这个子公司B一直没有任何业务。
假设 2016 年报表如下：AB其他子公司合并抵消合并报表货币资金 83001008400 长期股权投资3000-30000其他应付款-30000-3000实收资本-8000-30003000-8000未分配利润-30029002600净利润-1000-100年初未分配利润-20029002700年末未分配利润-30029002600 合并抵消分录为：借：长期股权投资 3000 贷：实收资本-3000
假设 2017 年 1 月 1 日处置 2017 年全年报表如下AB其他子公司货币资金 8400100 长期股权投资 3000 其他应付款-30000实收资本-8000-3000 未分配利润-4002900净利润-1000年初未分配利润-3002900年末未分配利润-4002900则， 2017 年 12 月 31 日的合并报表为
合并抵消分录为：借：年初未分配利润 2900 贷：投资收益-2900合并报表为A其他子公司合并抵消合并报表货币资金 84008400 长期股权投资 0 其他应付款 0 实收资本-8000-8000未分配利润-400-400净利润-100-2900-3000年初未分配利润-30029002600年末未分配利润-400-400
1. 中国会计准则和国际会计准则下分别看，以上会计处理有没有错误？
2. 如果没有错，那在 2017 年该公司就因为处置子公司净利润上升 2900 ，其实从一个 3 年的维度看，这个公司什么也有没有做，就这样 17 年得了利润，岂不是容易操纵利润。如果 2014 年利润达标，就注入一个亏损公司，后面利润不够时，再处置就可以提升利润了。这样准则就有漏洞了。 谢谢陈版~

回答人：chenyiwei
处置子公司时，如果不考虑商誉、其他综合收益重分类、内部交易未实现损益等特殊问题，也没有剩余股权保留，并且处置价款公允，则合并报表层面的处置损益＝处置价款－处置时点上被处置子公司净资产在合并报表层面的账面价值。 如果被处置的子公司原先是通过同一控制下合并取得，则其前期的超额亏损是通过重述前期比较合并报表的方式被纳入到合并方的合并报表中的，相当于已经通过减少以前年度的合并净利润将被合并方的亏损纳入了，所以后期处置时通过转回超额亏损形成投资收益也是合理的。如果说这种情况容易操纵利润，那么这是同一控制下合并一刀切的权益结合法本身的不合理性所导致的，并不是因为处置环节的会计处理不恰当。
2014 年，财政部曾经提出过一项征求意见稿，要求“在个别财务报表中，企业通过同一控制下企业合并取得的股权投资，其初始投资成本与合并对价之间的差额，应当调整资本公积；资本公积不足冲减的，调整留存收益。企业在以后期间将该股权投资处置给控股股东或其控制的子公司时，其账面价值与转让对价之间的差额，应当按照以上相反的顺序分别计入留存收益和资本公积。同时，对于处置后的剩余股权（如有），应当按其账面价值确认为长期股权投资或其他相关金融资产。处置后的剩余股权能够对原有子公司实施共同控制或重大影响的，按照《企业会计准则第 2 号--长期股权投资》关于成本法转权益法的规定进行会计处理；在合并财务报表中，处置对价与所处置的股权所对应的原有子公司净资产账面价值（在该企业处置股权之前的合并财务报表上的账面价值）之间的差额，以及剩余股权投资（如有），应当比照（一）的规定处理。”但这一规定对整个会计体系冲击很大，因此征求意见的结果是普遍不赞同，后来也就没有正式出文。